【裁判字號】    97,苗保險簡,1
【裁判日期】    971230
【裁判案由】    給付保險金
【裁判全文】
臺灣苗栗地方法院民事判決           97年度苗保險簡字第1號
原      告  己○○
法定代理人  戊○○
被      告  新光人壽保險股份有限公司
                        3樓
法定代理人  甲○○
訴訟代理人  丁○○
上列當事人間請求給付保險金事件，本院於民國97年12月19日言
詞辯論終結，判決如下：
    主  文
被告應給付原告新台幣貳拾肆萬玖仟元，及其中新台幣壹拾參萬
元自民國九十六年三月一日起至清償日止，按年息百分之十計算
之利息；及其中新台幣壹拾壹萬玖仟元自民國九十七年二月十七
日起至清償日止，按年息百分之十計算之利息。
訴訟費用新台幣壹萬伍仟零柒拾元由被告負擔。
本判決得假執行；但被告如以新台幣貳拾肆萬玖仟元為原告預供
擔保，得免為假執行。
    事實及理由
壹、程序事項：
    按訴狀送達後，原告不得將原訴變更或追加他訴，但擴張或
    減縮應受判決事項之聲明者，不在此限，民事訴訟法第255
    條第1 項第3 款定有明文。原告起訴時訴之聲明為：「被告
    應給付原告新台幣（下同）461,000 元，及其中242,000 元
    自民國96年3 月1 日起至清償日止，按年息百分之10計算之
    利息；其中214,000 元自起訴狀繕本送達被告15日之翌日起
    至清償日止，按年息百分之10計算之利息。」嗣於97年12月
    19日減縮訴之聲明為：「被告應給付原告249,000 元，及其
    中130,000 元自96年3 月1 日起至清償日止，按年息百分之
    10計算之利息；其中119,000 元自97年2 月17日起至清償日
    止，按年息百分之10計算之利息。」核屬減縮應受判決事項
    之聲明，依前開說明，自應准許。
貳、實體部分：
一、原告主張：
  (一)原告父親戊○○為要保人，以原告為被保險人及受益人，於
    95年4 月3 日與被告簽訂新長安終身壽險（保單號碼JDB649
    24）、防癌健康終身壽險（保單號碼DIB31577），新長安終
    身壽險有附加安心住院保險附約及綜合保障附約，其中綜合
    保障附約保險金額為50萬元，原告於95年12月24日因手腳抽
    筋至行政院衛生署新竹醫院（下稱新竹醫院）急診住院，醫
    師初步診斷為疑癲癇重積症、疑腦炎及發展遲緩，因無法確
    實診斷病因，乃於95年12月28日由新竹醫院醫師安排辦理出
    院，同日轉至台灣大學醫學院附設醫院（下稱台大醫院）住
    院就診，經檢查結果獲知原告罹患「兩側毛毛樣腦血管病」
    96年1 月17日轉入外科病房，96年1 月19進行左側開顱腦血
    管增流手術，手術後於加護病房治療，96年1 月22日轉入外
    科普通病房，96年1 月26日出院，於96年6 月11日又因上述
    病因至台大醫院住院，96年6 月15日接受右側開顱腦血管增
    流手術，至96年6 月24日出院。
  (二)原告於96年2 月初檢具診斷證明等相關文件向被告請領保險
    給付，被告卻突然來函稱原告於投保前2 月內曾因缺乏正常
    之生理發育、侏儒症就診治療，然於投保時，對被告之書面
    詢問漏未告知，主張依保險法第64條解除與原告之新長安終
    身壽險及防癌健康終身壽險，原告向財團法人保險事業發展
    中心申訴，經調查後認被告公司解除契約非合宜，建議被告
    依約給付保險金。另原告因學校健康檢查通知家長，請家長
    帶小朋友檢查，原告父親於95年3 月帶原告至新竹醫院檢查
    ，該院醫生檢查後告知原告內分泌結果正常，醫生認無治療
    必要而終結，本次原告經台大醫院診斷罹患「兩側毛毛樣腦
    血管病」，係於95年12月28日由新竹醫院轉至台大醫院檢查
    後始知悉，原告與被告公司簽訂本件保險契約前根本無此病
    徵，被告所稱原告簽約前有欠缺正常生理發展、侏儒症接受
    治療，然此僅係醫師進行檢查請領健保給付之電腦代碼，並
    非醫師診斷結果，而醫生檢查後都告知檢查結果正常，且沒
    有藥物治療行為，另醫生所開立診斷證明亦表示原告檢查結
    果正常，並沒有侏儒症的情形。又原告經新竹醫院丙○○醫
    生檢查結果亦無腦下垂體功能異常之問題，原告於簽約前1
    年內亦未曾因氣喘而接受醫生治療或用藥。再者，被告所稱
    原告未告知事項，與本件保險事故即原告經診斷罹患之「兩
    側毛毛樣腦血管病」並無關聯，是原告及要保人於簽約時，
    就被告詢問事項並無漏未告知或為不實說明之情事，被告片
    面主張解除契約並無理由。
  (三)依兩造簽訂之新光人壽安心住院保險特約及附表所載，原告
    2 次開顱腦血管增流手術均為重大手術，原告上開住院及2
    次腦血管增流手術可請領之保險金為249,000 元，其中13萬
    元原告已於96年2 月初提出文件請領，被告應於96年3 月1
    日給付；另119,000 元應於起訴狀繕本送達15日之翌日給付
    ，而依保險法第34條第2 項規定，被告未於接到通知15日內
    給付保險金，並應給付百分之10之遲延利息。並聲明：如主
    文第1 項所示；原告願供擔保，請准宣告假執行。
二、被告則以：
  (一)就原告所主張之保險契約被告不予爭執，但因原告違反保險
    法第64條、新長安終身壽險保單條款第7 條及防癌健康終身
    保險保單條款第8 條之要保人或被保險人據實告知義務規定
    ，被告不負給付保險金之義務。原告於要保書被保險人告知
    事項中，第1 項「最近2 個月是否曾因受傷或生病接受醫生
    治療、診療或用藥？」勾選「否」；第2 項「過去1 年是否
    曾因患有下列疾病而接受治療、診療或用藥？(4)氣喘」勾選
    「否」；第4 項「過去5 年內是否曾因會有下列疾病，而接
    受醫生治療、診療或用藥？(9)腦下垂體機能亢進或低下」勾
    選「否」。然原告於92年12月19日經財團法人長庚紀念醫院
    林口分院（下稱長庚醫院）診斷出PANHYPOPITUITARISM（全
    腦垂體功能不足）及ASTHMA（氣喘）之症狀，其是否有持續
    治療或用藥之情形，有查明之必要。另原告於95年2 月22日
    及3 月7 日，經新竹醫院診斷出有「缺乏正常之生理發展」
    及「侏儒症」，依保險法第64條及本件保險契約條款之約定
    ，原告及要保人戊○○已違反告知義務甚明，被告已於96
    年4 月16日依保險法第64條解除契約。
  (二)依醫學資料顯示，原告所罹患之毛毛樣腦血管病臨床症狀非
    常多樣化，臨床表徵包括頭痛、智能障礙、混合性身心發展
    、單肢體癱瘓、半身癱瘓、意識障礙、非自主性活動、抽慉
    等，原告投保前之病歷中，新竹醫院診斷出的混合發展障礙
    、邊緣性智力不足、缺乏正常之生理發展、侏儒症等，或長
    庚醫院所採用的Noonan syndrome 、Lack of Expected Nor
    mal Physiological Develoment、Bone Age1.5 year等初步
    診斷，確有許多相類似症狀，原告稱保險事故之發生與告知
    事項無關，實不足採。另原告主張為告知事項與保險事故之
    發生無關係者，原告就此應負舉證責任。
  (三)依被告調閱原告自93年1 月1 日至96年2 月12日之中央健康
    保險局對象門診就醫紀錄表，可知原告於95年4 月3 日投保
    前2 個月內至醫院、診所就診記錄高達7 次，但原告及要保
    人戊○○在要保書告知事項第1 項「最近2 個月是否曾因受
    傷或生病接受醫生治療、診療或用藥」勾選「否」，誤導被
    告對於所承保之風險估計，被告自得解除契約。且原告在上
    開2 個月前往乙○○○○看診之疾病，與本件保險事故應有
    因果關係。
  (四)縱認被告不得解除契約，原告所得請求之金額應為249,000
    元。其中台大醫院95年12月28日至96年1 月26日住院及手術
    部分，給付金額應為住院保險金3 萬元及手術保險金10萬元
    ，利息起算日為96年3 月1 日；新竹醫院95年12月24日至28
    日住院保險金5 千元，台大醫院96年6 月11日至24日住院保
    險金1 萬4 千元及手術保險金10萬元，利息起算日為本件請
    求日後15日。並聲明：原告之訴駁回；若受不利之判決，請
    准供擔保免為假執行。
三、本件為行集中審理協同兩造協議並簡化爭點整理，兩造不爭
    執事項如下：
  (一)原告父親戊○○為要保人，以原告為被保險人及受益人，於
    95年4 月3 日與被告簽訂新長安終身壽險（保單號碼JDB649
    24）、防癌健康終身壽險（保單號碼DIB31577），新長安終
    身壽險有附加安心住院保險附約及綜合保障附約。
  (二)原告於96年1 月19日在台大醫院進行左側開顱腦血管增流手
    術，另於96年6 月15日在台大醫院進行右側開顱腦血管增流
    手術。
  (三)綜合保障附約保險金額為50萬元，依綜合保障附約第10條，
    頭蓋內引流手術每次給付保險金額百分之20。
  (四)原告經台大醫院鑑定並無生長遲緩現象。
  (五)原告於簽約前1 年內無因氣喘接受醫師治療、診療或用藥。
  (六)原告經證人丙○○醫生於95年2 月22日、95年3 月7 日檢查
    ，結果為腦下垂體功能正常。
  (七)如被告主張解除契約無理由，被告應給付原告249,000 元，
    及其中13萬元自96年3 月1 日起至清償日止按年息百分之10
    計算之利息，其中119,000 元自97年2 月17日起至清償日止
    按年息百分之10計算之利息。
四、被告就原告主張兩造有簽訂上開保險契約1 節不爭執，惟被
    告主張保險契約要保人（即原告法定代理人戊○○）就被告
    書面詢問事項為不實說明，被告已於96年4 月16日依保險法
    第64條解除契約，然原告否認有不實說明，且主張被告所稱
    不實說明事項與保險事故無因果關係，是本件應審究者厥為
    ：(一)本件保險契約簽約時，要保人即戊○○對於保險人之書
    面詢問，有無故意隱匿，或因過失遺漏，或為不實之說明？
    (二)若有不實說明，該事項與原告保險事故之發生有無因果關
    係？被告單方解除本件保險契約有無理由？經查：
  (一)按保險法第64條第1 項雖規定，要保人對於保險人之書面詢
    問，應據實說明。惟若保險事故與要保人所未告知或不實說
    明之事項並無關聯，則該事項已確定對保險事故之發生不具
    任何影響，保險人亦未因該未告知或不實說明之事項，而造
    成額外之負擔，「對價平衡」並未遭破壞，此際，保險人即
    不得以此為由，解除契約，否則即與誠信原則有違，此為當
    然之解釋（最高法院96年度台上字第889 號判決參照）。又
    保險法第64條第3 項規定，該條第2 項所定保險人之解除契
    約權，自保險人知有解除之原因後，經過1 個月不行使而消
    滅。該項法定期間為除斥期間，其時間經過時，其解除權即
    告消滅。此項除斥期間有無經過，縱未經當事人主張或抗辯
    ，法院亦應先為調查認定，以為判斷之依據（最高法院88年
    度台上字第1411號判決意旨參照）。
  (二)要保人就書面詢問有無不實說明，若有不實說明與保險事故
    有無因果關係：
    1.被告主張原告於簽約前1 年內曾因「氣喘」接受治療，卻
      於被告書面詢問事項勾填「否」，而被告所提長庚醫院病
      歷記錄影本，其上固有記載ASTHMA（氣喘）（見本院卷第
      47頁），然經本院函詢長庚醫院，原告該次門診是否經醫
      生診斷患有氣喘之疾病，該院（97）長庚院法字第0346號
      函覆略以：本院94年2 月16日病歷記載「ASTHMA」係氣喘
      之意，此為病童先前之病史，因該次就診並無氣喘發作情
      形，故本院當時並未予其藥物治療等語（見本院卷第181
      頁），故被告主張原告於簽約前1 年內曾因氣喘接受治療
      ，並無證據證明。
    2.被告主張原告經長庚醫院診斷有全腦垂體功能不足，又經
      新竹醫院診斷出有「缺乏正常之生理發展」及「侏儒症」
      ，固提出長庚醫院、新竹醫院病歷影本為證（見本院卷第
      47、48頁），然證人即丙○○醫生於本院具結證稱：診斷
      結果認為己○○沒有侏儒症，病歷上記載95年3 月7 日來
      就診，92年檢查報告顯示甲狀腺功能正常，生長激素功能
      正常，電解質正常，我是小兒內分泌及新陳代謝專科醫生
      ，依我的專業判斷，原告身高不足的原因是歸類於體質性
      生長發育遲緩，並非是侏儒症，而侏儒症是四肢短小，身
      高110 、120 公分，或是腦下垂體不足，生長激素缺乏的
      孩童，原告經內分泌檢查並不是侏儒症，至於病歷上有侏
      儒症的記載，則是因應健保申報，一定要有一個診斷代碼
      ，而診斷碼是因應健保申報所生，並非是確實診斷，而診
      斷書是經過仔細思索後的診斷證明，才是正確的，另原告
      家屬自述長庚醫院檢查正常，而我們作甲狀腺及生長激素
      檢查，這兩項就是腦下垂體功能，我們檢查結果也認為原
      告腦下垂體功能沒有問題等語（見本院卷第209 至213 頁
      ）。是被告所提原告上開病歷影本上雖有PANHYPOPITUITA
      RISM（腦下垂體功能不足）、侏儒症之記載，但此僅為醫
      師因應健保申請所填寫之診斷碼或檢查項目，並非醫生最
      後診斷結果，且原告經醫生診斷並無侏儒症、亦無腦下垂
      體功能不足之問題，就此自無不實告知之情形。另本院函
      詢台大醫院請其根據原告病歷及病狀，說明原告有無骨齡
      落後或生長發育遲緩之症狀，台大醫院以97年12月11日校
      附醫密字第0970001828號函覆略稱：鍾童（即原告）於96
      年1 月12日實際年齡為8 歲5 個月，當時骨齡經判讀介於
      7 歲與8 歲間，並無遲緩現象，鍾童96年3 月身高為116.
      2 公分，96年8 月身高為119 公分，5 個月中增長2.8 公
      分，為正常成長，無生長遲緩現象等語（見本院卷第269
      頁）。是原告雖曾至醫院檢查，但經醫生檢查結果其內分
      泌與成長現象均為正常，故被告主張原告有上開不實告知
      事項，尚難認為真實。
    3.被告主張原告於簽約日95年4 月3 日最近2 個月，曾至醫
      院、診所就診記錄高達7 次，但卻於被保險人告知事項第
      1 項「最近2 個月是否曾因受傷或生病接受醫生治療、診
      療或用藥」勾選「否」。查原告於95年2 月3 日至95年4
      月3 日間，確有至醫院、診所就診7 次，此有被告於96年
      2 月13日調閱之中央健康保險局對象門診就醫紀錄表1 份
      在卷可佐（見本卷第196 頁），是本件要保人及被保險人
      ，就此部分勾填「否」，自屬不實說明。惟本件保險事故
      係原告經診斷罹患「兩側毛毛樣腦血管病」至醫院住院，
      並因該疾病進行開顱腦血管增流手術，而被告所稱原告7
      次就診記錄，其中95年2 月4 日係因學校開學時至陳晟康
      眼科進行視力檢查；95年2 月22日、95年3 月7 日至新竹
      醫院，由證人丙○○醫生檢查內分泌結果為正常（已如前
      述，並為被告所不爭執）；95年3 月24日因學校要求至百
      良牙醫診所檢查牙齒；95年2 月28日、95年3 月2 日、95
      年3 月6 日至乙○○○○看診，醫師診斷僅有咳嗽症狀（
      見本院卷第222 頁）。本件保險事故即原告經診斷罹患之
      毛毛樣腦血管疾病，由台大醫院上開函覆該疾病可能發生
      之症狀為：痙攣、發展遲緩及智力障礙（見本院卷第269
      頁），並無關於咳嗽之症狀，是該7 次看診與本件保險事
      故即毛毛樣腦血管疾病並無關聯，原告未告知之事項對保
      險事故之發生不具任何影響，被告亦未因該未告知或不實
      說明之事項，而造成額外之負擔，「對價平衡」並未遭破
      壞，被告即不得以此為由解除契約。
  (三)又被告主張原告於簽訂契約前2 個月曾至醫療院所看診，主
    張足以影響其對於危險之估計，而以要保人之不實說明行使
    解除權，則其除斥期間，應自知悉原告於簽訂契約前2 個月
    曾至醫療院所看診時起計算。而依被告調閱原告93年1 月1
    日至96年2 月12日中央健康保險局對象門診就醫紀錄表，印
    表日期為96年2 月13日（見本院卷第195 至197 頁），是被
    告應於96年2 月13日即已知悉上開事實，被告又未舉證證明
    其於96年4 月16日前1 個月內始知悉，被告卻遲至96年4 月
    16日始向要保人戊○○表示解除本件保險契約，自已逾1 個
    月除斥期間，亦不生解除之效力。
五、被告解除本件保險契約不生效力，已如前述，是本件保險契
    約仍屬有效。而就保險契約仍有效時，被告應給付原告249,
    000 元，及其中13萬元自96年3 月1 日起至清償日止按年息
    百分之10計算之利息，其中119,000 元自97年2 月17日起至
    清償日止按年息百分之10計算之利息，業經被告表示不爭執
    （如不爭執事項(七)）。從而原告依據系爭保險契約之法律關
    係，訴請被告給付如主文所示金額及利息，核屬有據，應予
    准許。
六、本件係依民事訴訟法第427 條第1 項規定適用簡易程序所為
    被告敗訴之判決，依同法第389 條第1 項第3 款規定，本院
    應依職權宣告假執行；至原告雖陳明願供擔保請准宣告假執
    行，僅係促使法院之職權發動，本院自毋庸就此另為准駁之
    諭知。另被告陳明願供擔保聲請免為假執行，經核無不合，
    爰酌定如主文第3 項所示之擔保金額准許之。
七、本件事證已臻明確，兩造其餘攻防方法及所提證據，業經審
    酌，核與本件判決結果無影響，爰不逐一論述，併此敘明。
八、據上論結，本件原告之訴為有理由，依民事訴訟法第436 條
    第2 項、第78條、第389 條第1 項第1 、3 款，判決如主文
    。
中    華    民    國    97    年    12    月    30    日
                  民事庭法  官  吳國聖
以上正本係照原本作成。
如對本判決上訴，須於判決送達後20日內向本院提出上訴狀。
                        書記官  葉俊宏
中    華    民    國    97    年    12    月    30    日
訴訟費用計算書：
1.裁判費：5,070元
2.鑑定費：10,000元


司法院資訊處製作；財團法人民間司法改革基金會備份。
